【裁判字號】    95,上易,674
【裁判日期】    950510
【裁判案由】    妨害兵役
【裁判全文】
臺灣高等法院刑事判決                 95年度上易字第674號
上  訴  人  臺灣板橋地方法院檢察署檢察官
被      告  甲○○
上列上訴人因被告妨害兵役案件，不服臺灣板橋地方法院95年度
易字第338號，中華民國95年2月21日第一審判決（起訴案號：臺
灣板橋地方法院檢察署94年度偵字第 21399號），提起上訴，本
院判決如下：
    主  文
原判決撤銷，發回台灣板橋地方法院。
    理  由
一、公訴意旨略以：被告甲○○明知係陸軍回役臨召之應召員，
    原住所為臺北縣板橋市○○街 191巷26弄7之3號，嗣其未居
    住於上開處所，自上開住所遷移後（仍設籍於該處），竟無
    故不依規定申報，致使臺北縣後備司令部所發，指定應於民
    國94年11月21日16時，前往陸軍第六軍團中壢龍翔營區報到
    之臨時召集令無法送達本人。因認被告涉犯妨害兵役治罪條
    例第10條第1項第3款、第3項之罪嫌，應依同條例第5條（聲
    請簡易判決處刑書誤為第6條）科刑。
二、原審以案件曾經判決確定，應諭知免訴之判決，刑事訴訟法
    第302條第1款定有明文。本件被告甲○○前於 90年8月間，
    因住居所自臺北縣板橋市○○街 191巷26弄7之3號遷移至臺
    北縣板橋市○○街 11號5樓，卻未依規定申報，致使臺北縣
    團管區司令部所發指定其應於 90年10月15日上午9時，前往
    陸軍第六軍團中壢龍岡龍岩營區報到之臨時召集令無法送達
    ，被告因而涉犯妨害兵役治罪條例第 10條第1項第3款、第3
    項之罪，應依同條例第5條科刑，業經台灣板橋地方法院 94
    年度易緝字第124號判處有期徒刑4月，如易科罰金以 300元
    折算一日，緩刑三年確定（下稱前案）。本件被告仍設籍於
    臺北縣板橋市○○街 191巷26弄7之3號，致使臺北縣後備司
    令部所發指定其應於94年11月21日16時，前往陸軍第六軍團
    中壢龍翔營區報到之臨時召集令無法送達，其雖先後二次召
    集令均無法送達，惟其無故不依規定申報之違反作為義務之
    不作為行為僅有一次，實質上仍為一罪，被告無故不依規定
    申報之不作為，仍係其前案不作為之繼續，是本案部分縱有
    主觀犯意，亦欠缺另一客觀行為（不作為），自無從認被告
    於本案係另一不作為犯，本件之犯罪事實，應為前揭確定判
    決效力所及，爰不經言詞辯論，逕為免訴判決之諭知，固非
    無見。惟查，後備軍人居住處所遷移時負有依規定申報之義
    務，若行為人居住處所遷移，而無故不依規定申報致使點閱
    召集令無法送達，係觸犯妨害兵役治罪條例第10條第1項第3
    款、第 3項之罪，為不作為犯。後備軍人因違反妨害兵役治
    罪條例規定居住處所遷移，無故不依規定申報，致使臨時召
    集令無法送達，經受判決確定後，即足認該後備軍人已知其
    負有依規定申報遷移住所之義務，則其既知有申報義務而仍
    故為不申報時，應係以另一違反作為義務之不作為行為而違
    反上開妨害兵役治罪條例規定，否則豈非若無再行遷移住所
    之事實，日後均得置召集令於不顧，而均無涉有違反上開妨
    害兵役治罪條例規定之虞，亦得不接受召集，此顯非立法意
    旨，亦非法理之平，本件被告甲○○為後備軍人，因於90年
    8月間遷出自臺北縣板橋市○○街191巷26弄7之3號之住所，
    無故不依規定向戶政機關申報，致使臺北縣團管區司令部所
    發指定其應於 90年10月15日上午9時，前往陸軍第六軍團中
    壢龍岡龍岩營區報到之臨時召集令無法送達，違反妨害兵役
    治罪條例，經台灣板橋地方法院 94年度易緝字第124號判處
    有期徒刑 4月，如易科罰金以三百元折算一日，緩刑三年，
    並於94年10月23日確定，有本院被告全國前案紀錄表一份在
    卷可參。則被告於前揭確定判決後，因而有新的申報義務，
    猶故消極不為申報，致本件臺北縣後備司令部所發指定其應
    於94年11月21日16時，前往陸軍第六軍團中龍翔營區報到之
    臨時召集令又無法送達，其無故未依規定申報遷離前揭住處
    ，應屬另行起意之不行為，仍應由法院予以調查審究，況既
    判力之效力，係以最後事實審法院之宣判日為判斷之標準，
    則本件被告之不申報住所遷移之不作為行為，既係另行起意
    行為，似非前開確定判決效力所及，本件應無一罪二罰之問
    題（參照最高法院91年台上字第5811號判決），原審認本件
    之犯罪事實，應與前案係屬同一案件，而為前案確定判決效
    力所及，不經言詞辯論，逕為免訴判決之諭知，其是否允當
    ，非無再行審酌之餘地。檢察官上訴意旨執此指摘原判決不
    當，非無理由，應由本院將之撤銷，發回由原審法院另為適
    當之處理，並不經言詞辯論為之。
據上論斷，應依刑事訴訟法第369條第1項但書、第 372條，判決
如主文。
中    華    民    國    95    年    5     月    10    日
                  刑事第五庭審判長法  官  吳  敦
                                  法  官  吳啟民
                                  法  官  張傳栗
以上正本證明與原本無異。
不得上訴。
                                  書記官  秦慧榮
中    華    民    國    95    年    5     月    10    日


司法院資訊處製作；財團法人民間司法改革基金會備份。
